最　高　行　政　法　院　判　決
　　　　　　　　　　　　　　　　　　 94年度判字第02079號
上　訴　人　甲○○
被 上訴 人　臺中縣太平地政事務所
代　表　人　許天時
上列當事人間因更正土地登記事件，上訴人對於中華民國93年5
月13日臺中高等行政法院92年度訴字第876號判決，提起上訴，
本院判決如下：
　　主  文
原判決廢棄。
訴願決定及原處分均撤銷。
第一審及上訴審訴訟費用均由被上訴人負擔。
　　理  由
一、本件上訴人在原審起訴主張：上訴人所有坐落台中縣太平市
    ○○○段車籠埔小段209之20地號土地（重測後為興隆段989
    地號，下稱系爭土地）應有部分五一二分之八三係受贈於訴
    外人江文慶而來，而江文慶就系爭土地之應有部分係受贈於
    訴外人江金水而來。之後被上訴人以江金水就系爭土地之應
    有部分為六四○分之二四，於舊簿登載於新簿時誤載為六四
    分之二四，其後江金水買受系爭土地應有部分五一二分之一
    八，合計應有部分本為二五六○分之一八六，誤載為二五六
    ○分之一○五○。江金水將應有部分全部贈與江文慶，仍誤
    載為二五六○分之一○五○（即五一二分之二一○）。江文
    慶以誤載之應有部分中五一二分之八三贈與上訴人，同時將
    其餘五一二分之一二七設定抵押權予訴外人賴秀雲。認上訴
    人受贈者為事實上不存在之應有部分，權衡輕重應塗銷上訴
    人受贈之登記云云。乃於民國（下同）92年2月24日逕為辦
    理更正塗銷上訴人受贈於江文慶應有部分五一二分之八三（
    即二五六○分之四一五）之登記。實則江文慶受贈於江金水
    之應有部分原有二五六○分之一八六，上訴人受贈於江文慶
    實際上不存在之應有部分為二五六○分之二二九（二五六○
    分之四一五減二五六○分之一八六），被上訴人已於88年辦
    理更正登記完竣。茲又以保護抵押權人為理由，更正塗銷上
    訴人受贈之全部應有部分，實屬違法，訴願決定未予糾正，
    同屬違法等情，求為撤銷原處分及訴願決定之判決。
二、被上訴人則以：本件原誤載使江文慶應有部分由二五六○分
    之一八六，誤載為二五六○分之一○五○，使江文慶得以將
    其中五一二分之八三贈與甲○○，自己保留五一二分之一二
    七，設定抵押權與賴秀雲。原更正內容係認江文慶贈與上訴
    人部分已超過自己應有部分二五六○分之一八六，乃將江文
    慶登記保留部分予以剔除至全歸零，保留上訴人受贈於江文
    慶之應有部分二五六○分之一八六，若無他項權利存在，尚
    屬的論，惟系爭土地在贈與上訴人前已有抵押權設定登記，
    因賴秀雲代為清償方塗銷原抵押權登記改為賴秀雲設定抵押
    權登記，權衡受贈人與抵押權人之損害輕重大小自應選擇有
    償行為給予較多保護，是在更正錯誤應有部分時自應剔除上
    訴人受贈部分使歸零，採行對人民權益損害最少之行政行為
    原則等語，作為抗辯。
三、原審以：
  （一）坐落台中縣太平市○○段989地號（重測前為車籠埔段
        車籠埔小段209之20地號）土地，於被上訴人為地籍資
        料檢核時，合計應有部分不等於1，經發現係因共有人
        之一江文慶權利應有部分，由人工舊登記簿轉載人工新
        登記簿時，其前手江金水應有部分六四○分之二四誤登
        為應有部分六四分之二四所致，被上訴人乃逕為辦理上
        訴人受贈應有部分更正為二五六○分之一八六（連前應
        有部分為一二八○○分之一二一八），並更正塗銷江文
        慶應有部分五一二分之一二七之登記完竣。
  （二）原抵押權人賴秀雲以其抵押權之標的失所附麗，訴請國
        家賠償。被上訴人認之前更正有待商榷，基於訴訟需要
        及行政法上比例原則考量，並調案發現江文慶之贈與係
        將事實上超過其原有應有部分之不存在之應有部分贈與
        ，上訴人應繼受其受贈之物之瑕疵，又因江文慶就其應
        有部分設定有抵押權，依行政法上之比例原則，上訴人
        之受贈係屬贈與無償行為且受贈之應有部分係屬事實上
        不存在之應有部分，是以權衡輕重，被上訴人乃依法令
        於92年2月24日逕為更正塗銷上訴人於85年10月9日收件
        霧字第135093號受贈自江文慶之五一二分之八三應有部
        分，回復為受贈前原應有部分三二○○分之七二，並以
        92年2月25日平地登字第09200146800函通知上訴人。並
        無違誤。
  （三）本件原誤載使江文慶應有部分由二五六○分之一八六，
        誤登為二五六○分之一○五○，致江文慶得以將其中五
        一二分之八三贈與上訴人，自己保留五一二分之一二七
        ，原更正於無他項權利存在，尚屬的論（因江文慶既有
        贈與意思，即應予以尊重），惟江文慶係向賴秀雲借款
        始設定抵押權予賴秀雲，其同時以部分應有部分贈與上
        訴人，如早知其應有部分僅二五六○分之一八六，其為
        求向賴秀雲借款，自不可能將該應有部分贈與上訴人，
        因而江文慶當時應以先解決其借款設定抵押權為先，如
        有餘方將其所剩應有部分贈與予上訴人，較合於江文慶
        之真意，亦與常情較符合，是被上訴人更正錯誤應有部
        分，剔除上訴人受贈部分使之歸零，保留江文慶實際應
        有部分即二五六○分之一八六，並無違反平等原則之可
        言，上訴人主張被上訴人以私法行為之性質，左右土地
        登記之效力，尚非可採。
  （四）被上訴人依據土地法第69條、土地登記規則第134條及
        第144條規定，函報請臺中縣政府查明核准，在依據土
        地登記規則第28條第1項第2款規定逕為更正登記，並無
        不當，訴願決定予以維持，亦無不合等情，因而判決駁
        回上訴人之訴。
四、本院判斷如下：
  （一）按不動產所有人設定抵押權後，得將不動產讓與他人。
        但其抵押權不因此而受影響，為民法第867條所明定。
        抵押權為就抵押物優先取償之擔保物權，與抵押物之所
        有權無不能並存之關係。不動產所有人就同一不動產，
        同時申辦讓與他人之所有權移轉登記，及設定地押權與
        另一他人之登記，縱使解為先抵押後讓與，其因讓與而
        移轉所有權之登記亦非無效，僅移轉後所有權附有抵押
        權之負擔而已。所有權移轉登記如別無應予塗銷之事由
        ，不能以保護抵押權人為理由，塗銷讓與之所有權移轉
        登記。
  （二）查訴外人江金水所有坐落台中縣太平市○○段989地號
        （重測前為車籠埔段車籠埔小段209之20地號）土地應
        有部分為六四○分之二四，因登記人員於人工舊登記簿
        轉載人工新登記簿時，誤登為應有部分六四分之二四。
        其後江金水買受系爭土地應有部分五一二分之一八，合
        計應有部分本為二五六○分之一八六，亦誤載為二五六
        ○分之一○五○。江金水將應有部分全部贈與訴外人江
        文慶，仍誤載為二五六○分之一○五○（即五一二分之
        二一○）。江文慶以誤載之應有部分中五一二分之八三
        贈與上訴人，將自己保留五一二分之一二七設定抵押權
        與賴秀雲。同時送件申辦贈與及設定登記，均經登記完
        畢。之後被上訴人發現錯誤，以江文慶承受前手，僅有
        應有部分二五六○分之一八六，乃於88年間將江文慶贈
        與上訴人之登記更正為應有部分二五六○分之一八六（
        連上訴人受贈前應有部分合計為一二八○○分之一二一
        八），並更正塗銷江文慶留存之應有部分。之後被上訴
        人受抵押權人賴秀雲訴請國家賠償，認為前之更正有待
        商榷，又以上訴人受贈之應有部分五一二分之八三事實
        上不存在，且為保護抵押權人，乃於92年2月24日重為
        更正，塗銷上訴人受贈之登記，回復上訴人受贈前原有
        之應有部分三二○○分之七二，旋以92年2月25日平地
        登字第09200146800函通知上訴人等情，為原判決確定
        之事實。
  （三）準據上開事實，江文慶應有部分為二五六○分之一八六
        ，其贈與上訴人者，在此範圍內，並非不存在而無效。
        贈與登記應有部分為五一二分之八三（即二五六○分之
        四一五），僅應有部分二五六○分之二二九不存在，更
        正塗銷此不存在部分即屬正確，被上訴人於88年間已如
        此更正，並無不合。縱以江文慶申辦贈與時，依誤載內
        容留存應有部分同時設定抵押權與賴秀雲，解為抵押權
        設定優先，即江文慶先以其應有部分二五六○分之一八
        六設定抵押權與賴秀雲，之後將該應有部分讓與上訴人
        ，依上述說明，其讓與之所有權移轉登記並非無效，僅
        上訴人受贈取得之所有權，附有抵押權之負擔而已。乃
        被上訴人於88年間更正之後，又於92年2月24日更正，
        將上訴人受贈部分之登記塗銷回復其受贈前原有之應有
        部分，即有未合。
  （四）原判決未查上述民法關於所有權移轉於抵押權無妨之規
        定，誤以為江文慶設定抵押權與賴秀雲，已無剩餘應有
        部分移轉與上訴人，致認被上訴人88年間更正塗銷江文
        慶超出應有部分之贈與登記仍有不足，維持原處分連同
        江文慶原應有部分之贈與登記均予更正塗銷，並非適法
        。上訴意旨指摘原判決違法，雖非以此為理由，原判決
        既非適法，仍應予廢棄。依原判決確定之事實，已可認
        為被上訴人於88年間已為之更正無誤，原處分之再為更
        正並非適法，訴願決定未予糾正，亦非適法，本院因自
        為判決，撤銷訴願決定及原處分。
  （五）至於上訴人受贈江文慶取得之應有部分二五六○分之一
        八六，應否轉載江文慶設定登記與賴秀雲之抵押權，為
        別一問題，非本件所得論究。附以敘明。
據上論結，本件上訴為有理由，依行政訴訟法第256條第1項、第
259條第1款，第98條第3項判決如主文。
中　　華　　民　　國　　94　　年　　12　　月　　29　　日
                  第五庭審判長法  官　蔡  進  田
                              法  官  黃  合  文
                              法  官　黃　璽　君
                              法  官　廖　宏　明
                              法  官　楊  惠  欽
以  上  正  本  證  明  與  原  本  無  異
中　　華　　民　　國　　94　　年　　12　　月　　30　　日
　　　　　　　　　　　　　　　書記官　邱　彰　德
